臺灣板橋地方法院民事判決　　　　　　 93年度重訴字第165號
原　　　告　乙○○○王塗水之.
訴訟代理人　張麗玉律師
原　　　告　丙○○王塗水之承.
被　　　告　甲○○
訴訟代理人　阮祺祥律師
複 代 理人　洪三財律師
被　　　告　丁○○
上列當事人間請求分割共有物事件，經本院於民國94年1 月18日
言詞辯論終結，判決如下：
    主  文
原告之訴駁回。
訴訟費用由原告負擔。
    事實及理由
一、程序方面：
　(一)王塗水於民國（下同）93年3 月9 日提起本件訴訟，嗣於訴
    訟中之93年8 月2 日死亡，其繼承人為乙○○○、丙○○、
    丁○○3 人，有繼承系統表及
    、丙○○、丁○○3 人並於93年10月8 日具狀聲明承受訴訟
    ，就乙○○○、丙○○聲明承受訴訟部分，於法並無不符，
    應予准許；惟就丁○○部分，因其為本件被告之一，其具狀
    聲明承受原告之訴訟，應不生聲明承受訴訟之效力，合先敘
    明。
  (二)被告抗辯就原告訴之聲明第2 項請求部分，有違一事不再理
    原則乙節。查，原告之被繼承人王塗水固於80年間基於系爭
    協議讓渡書及民法第1153條規定，訴請被告甲○○及訴外人
    王金錠移轉系爭土地應有部分各399/2000，經本院80年重訴
    字68號審理、台灣高等法院80年度上字第1665號、最高法院
    81年台上字第1575號等民事判決駁回確定（下稱前案），業
    經本院調取上開卷宗查閱屬實。本件訴訟就原告訴之聲明第
    2 項請求部分，亦同係原告乙○○○、丙○○繼承王塗水後
    ，基於系爭協議讓渡書及民法第1153條規定，訴請被告甲○○移轉系爭土地應有部分各399/2000。惟按以前案事實審言
    詞辯論終結後新發生之原因事實，就已判決確定之法律關係
    提起新訴，縱認該項新事實不存在，亦屬有無理由之問題，
    應以判決之形式處理，要無適用一事不再理之法則，以裁定
    駁回其訴之餘地（最高法院49年台抗字第94號裁判意旨參照
    ）。本件原告就訴之聲明第2 項請求，係主張因71年系爭協
    議讓渡書附有以將來得分割為停止條件之農地移轉約定，因
    該土地嗣後至83年7 月4 日、85年7 月24日始都變更為第二
    種住宅區○道路用地，基於上開條件業已成就而得請求，且
    上開條件之成就於前案事實審言詞辯論終結後始發生，揆諸
    前開說明，本件原告訴之聲明第2 項請求，並無重複起訴之
    情形。
　(三)本件原告丙○○經合法通知，未於言詞辯論期日到場，核無
  　民事訴訟法第386 條所列各款情形，爰依被告甲○○之聲請
    ，由其一造辯論而為判決。另被告丁○○經合法通知，未於
　　言詞辯論期日到場，經再傳而仍不到場，核亦無民事訴訟法
　  第386 條所列各款情形，爰依職權由一造辯論而為判決。
二、原告起訴主張：
  (一)緣坐落台北縣新莊市○○段頭前小段第781-5 、781-37地號
    （下稱系爭土地）為被告甲○○、丁○○與王塗水3 人分別
    共有，其應有部分分別為被告甲○○二分之一、丁○○二千
    分之六○一、原告應有部分為二千分之三九九。系爭土地原
    告認無再維持共有關係之必要，以免影響土地之經濟效用。
    按各共有人得隨時請求分割共有物（民法第823 條），乃請
    求鈞院判令准如附圖一所示之位置及面積及說明所示予以分
    割。
  (二)另被告甲○○及訴外人王金錠係王進財（73年3月9日死亡）
    之繼承人，王進財生前與原告於71年2 月5 日訂有「協議書
    及讓渡書」（下稱系爭協議讓渡書），依系爭協議讓渡書第
    3 、4 條約定，王進財同意將其所有坐落新莊市○○段頭前
    小段第781- 5地號及第781-37地號內600 坪移轉予王塗水所
    有。移轉時依總面積計算持分未移轉前同意就約定土地設定
    抵押，將來分割時同意將相鄰於王塗水之土地（即同小段第
    781-6 地號，現已分割為新莊市○○段第781-6 、781-3 、
    781-41地號土地）部分分割歸王塗水所有。
  (三)王塗水於69年間被台北縣新莊市公所徵收一筆土地，領得補
    償費新台幣（下同）1,000,000 多元，分一半給王進財，王
    進財於71年出售其所有之3 筆土地，得款6,000,000 多元，
    因已花光，無法向王塗水將被徵收之土地補償費與其均分，
    乃向王塗水表示其尚有一千餘坪土地，600 坪分給王塗水，
    但當時土地是農業區，無法過戶，遂簽訂系爭協議讓渡書，
    此有被告丁○○於鈞院80年度重訴68號事件中之證述可憑。
    系爭協議讓渡書第4 項約定：「未移轉前，同意本不動產辦
    理抵押設定」，王進財於73年3 月9 日死亡，系爭土地由被
    告甲○○及訴外人王金錠辦理繼承登記完畢，其二人並分別
    於74年10月9 日、74年11月14日設定抵押權予王塗水，足見
    系爭協議讓渡書所載不虛。又被告甲○○為使用原告所有坐
    落新莊市○○段頭前小段第781-6 地號（現已分割為新莊市
    ○○段第781-6 、781- 3、781-41地號土地）（為法定空地
    ）配合同小段第781-4 、781-5 地號土地興建果菜市場，乃
    於75年10月27日與王塗水簽訂協議書，該協議書第2 項記載
    ：「登記乙方（即被告甲○○）及訴外人王金錠名義之第
    781-5 地號內甲方（即王塗水）持分之土地出租予乙方（即
    被告甲○○）使用」等語，足見被告甲○○於簽訂協議時，
    亦承認原告對於系爭土地有持分。
  (四)上開附以將來得分割為停止條件之農地移轉約定，因該土地
    嗣後於83年7 月4 日、85年7 月24日因都市計劃變更為第二
    種住宅區○道路用地完成主要及細部計劃經台北縣政府公告
    發布實施在案，是本件系爭土地移轉約定，業已因土地非再
    為農地得隨時分割移轉之條件成就而發生效力（參民法99條
    第1 項）。繼承人對於被繼承人之債務，負連帶責任（民法
    第1153條），被告甲○○及訴外人王金錠既係被繼承人王進
    財之繼承人，被繼承人王進財所負系爭協議讓渡書第3 、4
    條分割移轉義務，依法應由被告甲○○及訴外人王金錠繼承
    負連帶責任。按系爭土地兩筆總計4,971 平方公尺，約1,50
    3.73坪（4,971 ×0.3025=1503.73），依約其二人應分割移
    轉其中600 坪予王塗水，該600 坪所占應有部分之比例應為
    399/1000（即600 ÷1,503.73=0.399），即被告甲○○及訴
    外人王金錠各應分割移轉該筆土地399/1000應有部分予王塗
    水，其中訴外人王金錠已依約移轉399/2000予王塗水。被告
    甲○○應分割移轉所有權應有部分399/2000（即300 坪）予
    王塗水部分，遲不履行，乃請求附圖一編號A 部分、面積99
    1 平方公尺土地分歸被告甲○○取得。又被告甲○○得分配
    之土地面積尚餘1,495 平方公尺，因系爭土地右側現有被告
    甲○○之建物供住家及營業使用，故將附圖編號D 部分、面
    積1,495 平方公尺土地被告甲○○。爰請求如訴之聲明第2
    項所示。
  (五)聲明：1.請准將被告甲○○、丁○○與原告共有坐落台北縣
    新莊市○○段頭前小段781-5 、781-37地號土地按如附圖一
    所示之位置及面積分割。(二)被告甲○○應將第1 項附圖一所
    示編號A 部分、面積300 坪（即991 平方公尺）部分土地移
    轉登記予原告所有。
三、被告丁○○具狀表示同意原告所提分割方法。
四、被告甲○○則以：
  (甲)有關原告訴之聲明第2 項之請求部分：
    (一)有關原告訴之聲明第2 項請求部分，其起訴有違一事不再
      理原則。蓋1.原告訴之聲明第2 項所憑以請求之訴訟標的
      為系爭協議讓渡書及民法第1153條，訴請移轉系爭土地應
      有部分399/2000。姑不論系爭協議讓渡書是否真正（註：
      被告否認系爭協議讓渡書之形式及實質真正），惟原告就
      前揭訴訟標的於80年間業已起訴，並經駁回判決確定，有
      鈞院80年重訴字68號、台灣高等法院80年度上字第1665號
      、最高法院81年台上字第1575號等民事判決可稽，依民事
      訴訟法第401 條、第249 條第1 項第7 款規定，原告起訴
      顯不合法，應以裁定駁回之。
    (二)有關原告主張系爭協議讓渡書、訴外人丁○○於鈞院80年
      度訴字第68號卷之供述，被告甲○○均否認真正，且亦與
      事實不符：1.系爭協議讓渡書，立書人王進財名字字跡與
      代書人丁○○之筆跡雷同，顯非王進財之簽名。而其上所
      蓋之印章，亦非王進財所有，與原告所提原證七結婚證書
      之印文，並不相符。2.系爭協議讓渡書第1 條所載：「乙
      方名下土地座落新莊市○○段頭前小段778 地號於69年被
      新莊市公所征收，土地征收後甲方因週轉需要先為取用。
      」其意似係指甲方向乙方借貸，借貸金額為徵收款全部，
      惟原告卻主張「69年被新莊市公所徵收1 筆土地，領得補
      償費1,000,000 多元，分了一半給王進財」，已有矛盾。
      3.被告甲○○之父王進財所有坐落新莊市○○段頭前小段
      781-3 、781-9 、781-11等地號土地，乃係王進財於42年
      放領移轉所得，自係王進財原始取得，故而所有權全部均
      屬被告甲○○之父王進財所有；然系爭協議讓渡書卻記載
      「因分一半給乙方」，顯非事實。4.另王塗水所有之同段
      781-6 地號土地，亦係放領取得，為何不分一半給王進財
      之繼承人即被告甲○○，益足證之。5.原告所指781-5 地
      號土地被告甲○○持分二分之一設定抵押權予王塗水，純
      因於74年間，被告甲○○向王塗水租用王塗水所有781- 6
      地號全部土地，所為之擔保，而王金錠則因積欠王塗水債
      務而設定，此由被告甲○○與王金錠二人所設定之抵押權
      ，不管係金額、時間，均不相同，即足證之。6.王塗水於
      另案臺灣高等法院84年度上更(一)字第208 號給付租金事件
      中陳述：「（問：）781-5 西邊600 坪土地是你在使用？
      （答：）約67至68年起由我大哥王進財交給我管理使用的
      …」等語，與原告上開主張，已有矛盾；蓋原告於本件係
      主張因69年徵收款問題，始有系爭協議讓渡書之簽立，簽
      立後於71年交付土地，然王塗水於另案卻又陳述於67、68
      年間即交付系爭土地，前後不一，足證原告之主張顯有不
      實。7.原告援引證人王金錠證述，王進財於71年間交付原
      告占有耕作系爭600 坪土地，亦與王塗水之另案臺灣高等
      法院84年度上更(一)字第208 號給付租金事件（下稱另案）
      中陳述不符，而難採信。8.至原告援引另案證人即新莊市
      農業技士陳進謙之證詞，難為有利於原告之認定，而證人
      梁永振之證詞足認原告主張不實，證人李發來之證述，明
      顯不實。
    (三)退步言之，姑不論系爭協議讓渡書之真實性，惟系爭協議
      書所載之約定，亦屬無效：1.本件系爭新莊市○○段頭前
      小段781-5 （含嗣後分割之781-37）地號土地，於71年間
      地目為田，故屬農地，此有鈞院80年重訴字68號、台灣高
      等法院80年度上字第1665號、最高法院81年台上字第1575
      號等民事判決可稽，且王塗水亦曾自承於當時並未取得自
      耕能力證明，亦有台灣高等法院82年度上字第1880號判決
      可憑。系爭781-5 地號土地於71年間既係農地，而不能分
      割及移轉為共有，且原告亦未取得自耕能力證明，爰此，
      姑不論上揭協議書及讓渡書是否為真，惟就其約定，顯有
      違土地法第30條及當時農業發展條例之禁止規定，故而不
      管係依照民法第71條或同法第246 條第1 項之規定，其約
      定均屬無效，而不得請求。
    (四)至原告主張系爭協議讓渡書之約定，係以「將來得分割為
      停止條件之農地移轉約定」，亦有不實：1.系爭協議讓渡
      書第3 條記載：「經雙方同意，依甲方名下之座落新莊市
      ○○段頭前小段781-5 地號土地之內600 坪移轉給乙方」
      ，第4 條記載：「移轉時，依總面積計算持分…將來分割
      時同意相鄰乙方土地部分分割歸乙方」，係以移轉600 坪
      計算之持分為標的，於移轉後，將來如要分割，應為如何
      分割之記載；並非以「將來得分割為停止條件」。2.王塗
      水於80年間曾以同一理由向被告甲○○起訴請求移轉「應
      有部分」，依79年11月3 日廳民一字第0940號法律座談
      會意見，顯見並無以「將來得分割為停止條件」之約定。
      3.系爭協議讓渡書記載：「移轉時依總面積計算持分」，
      足見移轉之標的為依總面積計算之「持分」。故原告之主
      張並非事實，其請求亦無理由。
    (五)再退步言，原告之請求權業亦因時效消滅而不得請求：
      1.農業發展條例22條，於72年8 月1 日修正為同法第30條
      ；其規定為每宗耕地不得分割或移轉為共有。但因出售與
      毗鄰耕地自耕農而與其耕地合併者，得為分割。2.本件姑
      不論系爭協議讓渡書是否有效，亦姑不論並非以得分割為
      停止條件，退萬步言，縱以得分割為停止條件，則原告亦
      係於上揭農發條例修正後即72年8 月3 日後即可請求，而
      其遲至93年始起訴請求，亦已逾15年之請求時效，故而其
      請求亦無理由。
    (六)依最高法院70台上字第1809號民事判決意旨：「裁判分割
      之判決雖為形成判決，無待登記足生變更共有為單獨所有
      之效果，然仍須至判決確定時始有此效力（形成力）。原
      審准予分割系爭土地之判決，在其言詞辯論終結前既未確
      定，前述形成力尚未發生，不能認被上訴人劉國明、梁功
      成已取得其分割土地之單獨所有權…」。其次，不動產之
      分割，為處分行為，故而以取得所有權，始得為之。本件
      原告起訴分割共有物，究竟法院如何分割，尚屬不確定，
      且依前揭最高法院判決意旨，分割共有物之判決形成力，
      於判決確定後，始有此形成力，爰此，於言詞辯論前，各
      共有人均未單獨取得各部分之單獨所有權；自無從就各單
      獨部分再為分割。姑不論原告之主張是否為真，惟其訴之
      聲明第2 項，已明顯無理由，應依民事訴訟法第24 9條第
      2 項規定駁回之。
  (乙)有關原告訴之聲明第1 項請求部分：
    (一)系爭第781-37地號土地，現已供道路使用，依民法第823
      條第1 項但書規定，顯不能分割。
    (二)被告甲○○居住於台北縣新莊市○○路216 號，該建物路
      位於系爭781-5 地號土地東邊，而王塗水所有之781-6 地
      號土地，位於系爭781-5 土地西邊，其如分得被告甲○○
      所提如附圖二所示丙部分，可整體利用，符合經濟效益。
      故被告甲○○主張系爭781-5 地號土地分割方法如附圖二
      所示，由被告甲○○應有部分二分之一分得甲部分，被告
      丁○○分得乙部分，原告分得丙部分。
  (丙)系爭土地原為王塗水所有，而王塗水業已於訴訟中之93年8
    月2 日死亡，原告等至今尚未辦理繼承登記，依最高法院68
    年度第13次民事庭會議決議及民法第759 條規定，自不得分
    割共有物，故原告之請求，顯無理由。又原告請求被告甲○○移轉土地部分，既係以分割共有物為前提，而就分割後之
    特定部分請求，而原告之分割請求既無理由，則其請求移轉
    土地部分，亦無理由。
  (丁)答辯聲明：請求駁回原告之訴。
五、兩造不爭執事項：
  (一)系爭土地為原告之被繼承人王塗水與被告甲○○、丁○○所
    分別共有，其中原告之被繼承人王塗水應有部分為二千分之
    三九九，被告甲○○應有部分為二分之一、被告丁○○應有
    部分為二千分之六０一。
  (二)王塗水於起訴後之93年8 月2 日死亡，有
    繼承人即原告乙○○○、丙○○、被告丁○○3 人，迄本件
    94年1 月18日言詞辯論終結時，就系爭土地猶未辦理繼承登
    記。
六、按分割共有物既對於物之權利有所變動，即屬處分行為之一
    種，凡因繼承於登記前已取得不動產物權者，其取得雖受法
    律之保護，不以其未經繼承登記而否認其權利，但繼承人如
    欲分割其因繼承而取得公同共有之遺產，因屬於處分行為，
    依民法第759 條規定，自非先經繼承登記，不得為之。共有
    物之分割性質上為處分行為，不因協議分割或裁判分割而有
    不同，依民法第758 條規定，共有之不動產之共有人中有人
    死亡時，於其繼承人未為繼承登記前，不得分割共有物（最
    高法院68年08月21日68年度第13次民事庭庭推總會議決議(二)
    、69年台上字第1134號判例參照）。
七、原告之被繼承人王塗水於起訴後之93年8 月2 日死亡，有戶
    燦3 人，迄本件94年1 月18日言詞辯論終結時，就系爭土地
    猶未辦理繼承登記，為原告所不爭執，並有被告甲○○所提
    94年1 月17日請領之最新土地登記謄本二份可按，揆諸前開
    說明，共有物之分割性質上為處分行為，不因協議分割或裁
    判分割而有不同，依民法第758 條規定，共有之不動產之共
    有人中有人死亡時，於其繼承人未為繼承登記前，不得分割
    共有物，揆諸上開說明，原告逕行訴請分割，於法自非有據
    。
八、另關於原告訴之聲明第2 項請求部分，依最高法院70台上字
    第1809號裁判要旨：「裁判分割之判決雖為形成判決，無待
    登記足生變更共有為單獨所有之效果，然仍須至判決確定時
    始有此效力（形成力）。」所揭，則原告訴之聲明第1 項之
    請求須至「判決確定後」，方生變更共有為單獨所有之效果
    ，且不動產之分割，為處分行為，故須以取得所有權，始得
    為之。本件原告起訴請求分割系爭土地共有物（原告訴之聲
    明第1 項請求），究竟法院如何分割，尚屬不確定，且依前
    揭最高法院判決意旨，分割共有物之判決形成力，於判決確
    定後，始有此形成力，因此，於判決確定前，各共有人均未
    單獨取得各部分之單獨所有權；自無從就各單獨部分再為分
    割，被告該部分抗辯，應堪憑採，原告就訴之聲明第2 項前
    段之分割請求部分，非屬有據。又原告請求被告甲○○移轉
    土地所有權部分（原告訴之聲明第2 項後段請求部分），既
    係以分割共有物為前提，而就分割後之特定部分請求，而原
    告之分割請求既無理由，則其請求移轉土地部分，亦無理由
    。
九、綜上，原告基於民法第823 條、系爭協議讓渡書法律關係及
    民法第1153條，請求准予將被告甲○○、丁○○與原告共有
    系爭土地按如附圖一所示之位置及面積分割；暨請求被告甲○○應將第1 項附圖一所示編號A 部分、面積300 坪（即
    991 平方公尺）部分土地移轉登記予原告所有，均無理由，
    應予駁回。
十、兩造其餘主張及所提證據與本院上開論斷無涉或無違，爰不
    予一一贅述，附此敘明。
十一、結論：原告之訴為無理由，依民事訴訟法第385 條第1 項前
    段及後段、第78條，判決如主文。
中　　華　　民　　國　　94　　年　　2 　　月　　1 　　日
                  民事第一庭    法　官　陳翠琪
以上正本係照原本作成
如對本判決上訴，須於判決送達後20日內向本院提出上訴狀
中　　華　　民　　國　　94　　年　　2 　　月　　1 　　日
                            書記官　蔡亦鈞
